【裁判字號】    99,審易,4305
【裁判日期】    991115
【裁判案由】    恐嚇等
【裁判全文】
臺灣高雄地方法院刑事判決            99年度審易字第4305號
公  訴  人  臺灣高雄地方法院檢察署檢察官
被      告  乙○○
選任辯護人  李衣婷律師
上列被告因恐嚇等案件，經檢察官提起公訴（99年度偵字第5147
號），嗣本院訊問被告後，因被告就其被訴事實為有罪之陳述，
經詢問被告及檢察官之意見後，合議庭裁定由受命法官依簡式審
判程序獨任審理，並判決如下：
    主  文
乙○○共同犯如附表一所示之重利罪，共肆罪，各處如附表一主
文欄所示之刑。又共同犯如附表二所示之恐嚇危害安全罪，處如
附表二主文欄所示之刑。應執行有期徒刑壹年貳月，如易科罰金
，以新臺幣壹仟元折算壹日。
    事  實
一、乙○○於民國98年3 月間，以每2 星期1 萬餘元之代價受僱
    地下錢莊成員方子為（方子為所涉重利部分，另案偵辦中）
    ，擔任向借款人收取利息之工作，2 人共同基於趁他人急迫
    貸與金錢，而取得與原本不相當重利之犯意聯絡，於98年4
    月間刊登貸款廣告，趁如附表一所示之人急需用錢之際，貸
    予如附表一所示之款項，借款當時除簽署如附表所示面額之
    本票、借據或身分證抵押外，同時預扣如附表所示之利息或
    手續費，而以此方式取得與原本顯不相當之利息得逞；另乙
    ○○、方子為共同基於恐嚇危害安全之犯意聯絡，恐嚇如附
    表二所示被害人蔡松霖，致渠心生畏懼。嗣於98年9 月10日
    14 時15 分許，在高雄市前鎮區○○○路80號「中正高工」
    前，警方發現劉建志（乙○○所涉劉建志重利部分，業經本
    院99 年 度易字第355 號判決確定）交付現金給乙○○，舉
    止可疑，趨前盤查而破獲，並扣得手寫帳單1 張。
二、案經高雄市政府警察局前鎮分局移送臺灣高雄地方法院檢察
    署檢察官偵查起訴。
    理  由
一、本件被告乙○○所犯均為死刑、無期徒刑、最輕本刑為3年
    以上有期徒刑以外之罪，其於審判程序中就被訴事實為有罪
    之陳述，經本院告知簡式審判程序之旨，並聽取當事人意見
    後，認宜進行簡式審判程序，爰依刑事訴訟法第273條之1第
    1項規定，裁定進行簡式審判程序，合先敘明。又簡式審判
    程序之證據調查，依刑事訴訟法第273條之2規定，不受同法
    第159條第1項審判外陳述排除之限制，再被告對於卷內之各
    項證據亦不爭執證據能力（本院卷第42-43頁），故卷內所
    列之各項證據，自得作為證據，先予敘明。
二、上揭事實，業據被告於本院審理中坦承不諱，核與證人吳文
    成、蔡松霖、李松和、黃峻信於警詢及偵查中證述被告趁渠
    等急需用錢之際，以上開高額利息貸與渠等金錢之情節相符
    ，並有手寫帳單、高雄市政府警察局前鎮分局搜索扣押筆錄
    、扣押物品目錄表、蔡松霖及林青燕身份證、機車出租證影
    本、機車分期買賣合約書、本票、機車租賃契約書、贓物認
    領保管單、受（處）理失蹤人口案件登記表各1 份（參警卷
    第45-49 頁、第56-60 頁；偵卷第38頁）在卷可稽，足認被
    告前開任意性之自白與事實相符，得作為被告有罪之證據。
    綜上所述，被告上開任意性之自白既有前揭證據可佐，核與
    事實相符，自得採為論罪科刑之依據，是本案事證已臻明確
    ，被告犯行洵堪認定，應依法論科。
三、按刑法學理上所稱之「集合犯」，係指立法者所制定之犯罪
    構成要件中，本質上即預定有數個同種類行為而反覆實行之
    犯罪者而言。申言之，「集合犯」係一種犯罪構成要件類型
    ，立法者針對特定刑罰規範之構成要件，已預設該項犯罪本
    身係持續實行之複次行為，具備反覆、延續之行為特徵，而
    其個別行為具有獨立性而能單獨成罪，乃將之總括或擬制成
    一個犯罪構成要件之「集合犯」行為；此種犯罪以反覆實行
    為典型、常態之行為方式，具侵害法益之同一性（即侵害單
    一之法益），在刑法評價上為單數之構成要件行為，且行為
    人主觀上係出於單一或概括之犯意，因而僅包括的成立一罪
    （最高法院98年度台上字第3093號判決可參）。況刑法於94
    年2 月2 日修正公佈，刪除第56條所定連續犯之規定，自95
    年7 月1 日施行之後，係將本應各自獨立評價之數罪，回歸
    本來就應賦予複數法律效果之原貌。因此，刑法修正廢止連
    續犯之規定後，除具有複次行為外觀之接續犯、集合犯仍為
    一罪評價外，各複次行為當本於一行為一罪一罰之原則予以
    論處。而貸與金錢予急需用錢之人並藉此取得與原本不相當
    之利息之重利行為，本質上並非必然具有複次性，立法者亦
    無兼包含攝、聚多成一之擬制意思，社會通念亦難容忍行為
    人一再違犯，司法實務採行數罪併罰，已成定論。故本件被
    告所為之數次重利犯行，自應予以個別評價。申言之，被告
    數次的重利行為，並不具備「集合犯」在本質上即具備反覆
    、延續之行為特徵，不應論以「集合犯」之實質上一罪，而
    應為複數之評價而成立數罪。從而辯護人辯稱：被告行為應
    屬學理上所稱「集合犯」，且為本院99年度易字第355 號判
    決之既判力所及，而應諭知免訴判決等語，即無可採。
四、是核被告乙○○所為，係分別犯刑法第344 條之重利罪（4
    罪）及同法第305 條恐嚇危害安全罪（1 罪）。被告就上開
    5 次犯行，與方子為間有犯意聯絡，行為分擔，均應依共同
    正犯論處。又被告所犯如附表一、二所示之5 罪，犯意各別
    ，罪質各異，行為互殊，應予分論併罰。爰審酌被告不思循
    正當途徑賺取金錢，乘他人急迫或無經驗貸以金錢，而取得
    與原本顯不相當之重利，價值觀念偏差，又被告夥同方子為
    催討債務，恐嚇危害於借款人安全，惡性重大，所為實有不
    該，惟念及被告犯後坦承犯行，態度尚可，及其犯罪之動機
    、手段、所生危害等一切情狀，暨檢察官之具體求刑，分別
    量處如主文所示之刑，併均諭知以新台幣1000元折算1 日為
    其易科罰金之折算標準，並定其應執行之刑，及諭知易科罰
    金之折算標準。至扣案之手寫帳單1 張，非被告所有，爰不
    予宣告沒收，附此敘明。
據上論斷，應依刑事訴訟法第273 條之1 第1 項、第299 條第1
項前段，刑法第344 條、第305 條、第41條第1 項前段、第8 項
、第28條、第51條第5 款，刑法施行法第1 條之1 ，判決如主文
。
本案經檢察官甲○○到庭執行職務。
中    華    民    國    99    年    11    月    15    日
                  刑事第十庭    法  官  張  震
以上正本證明與原本無異。
如不服本判決應於收受判決後10日內向本院提出上訴書狀，並應
敘述具體理由。其未敘述上訴理由者，應於上訴期間屆滿後20日
內向本院補提理由書 (均須按他造當事人之人數附繕本)「切勿
逕送上級法院」。
中    華    民    國    99    年    11    月    15    日
                                書記官  邱家銘
附錄本判決論罪科刑之法條：
中華民國刑法第344條
乘他人急迫、輕率或無經驗貸以金錢或其他物品，而取得與原本
顯不相當之重利者，處1年以下有期徒刑、拘役或科或併科1千元
以下罰金。
中華民國刑法第305條
以加害生命、身體、自由、名譽、財產之事，恐嚇他人致生危害
於安全者，處2年以下有期徒刑、拘役或3百元以下罰金。
附表一（重利罪部分）
 ┌──┬───┬──────┬────┬───┬────────┬────┬─────────┐
 │編號│被害人│借貸時間、地│借貸金額│利息  │計息方式及繳息情│質押證件│主文              │
 │    │      │點          │(新臺幣)│      │形              │        │                  │
 │    │      │            │        │      │                │        │                  │
 ├──┼───┼──────┼────┼───┼────────┼────┼─────────┤
 │ 1  │吳文成│98年5月間某 │ 4萬元  │7天1期│月息80%，年息為 │身分證、│乙○○共同犯重利罪│
 │    │      │日，高雄縣大│        │，8千 │960%。預收1期之 │面額4萬 │，處有期徒刑參月，│
 │    │      │社鄉觀音山國│        │元    │利息8千元，實拿3│元之本票│如易科罰金，以新台│
 │    │      │際山莊      │        │      │萬2000元。吳文成│。      │幣壹仟元折算壹日。│
 │    │      │            │        │      │共給付5萬8000元 │        │                  │
 │    │      │            │        │      │之利息          │        │                  │
 ├──┼───┼──────┼────┼───┼────────┼────┼─────────┤
 │ 2  │蔡松霖│98年5、6月間│ 3萬元  │6天1期│月息100%，年息12│面額3萬 │乙○○共同犯重利罪│
 │    │      │，高雄市鼓山│        │，6000│00%，預扣1期之利│元之本票│，處有期徒刑參月，│
 │    │      │區○○路愛國│        │元    │息及手續費1000元│、身分證│如易科罰金，以新台│
 │    │      │超市        │        │      │，實拿2萬3000元 │、戶口名│幣壹仟元折算壹日。│
 │    │      │            │        │      │。蔡松霖共給付1 │簿      │                  │
 │    │      │            │        │      │萬餘元利息      │        │                  │
 ├──┼───┼──────┼────┼───┼────────┼────┼─────────┤
 │ 3  │李松和│97年年中，高│ 3萬元  │10天為│月息45%，年息540│面額6萬 │乙○○共同犯重利罪│
 │    │      │雄縣林園鄉沿│        │1期， │%，預扣第1期之利│元之本票│，處有期徒刑參月，│
 │    │      │海路號      │        │4500元│，實拿2萬5500元 │        │如易科罰金，以新台│
 │    │      │            │        │      │                │        │幣壹仟元折算壹日。│
 ├──┼───┼──────┼────┼───┼────────┼────┼─────────┤
 │ 4  │黃峻信│98年8月中旬 │ 2萬元  │10天為│月息45﹪，年息  │面額2萬 │乙○○共同犯重利罪│
 │    │      │            │        │1期， │540﹪，預扣第1期│元之本票│，處有期徒刑參月，│
 │    │      │            │        │3000元│利息，實拿23000 │、車號XW│如易科罰金，以新台│
 │    │      │            │        │      │元              │A-595號 │幣壹仟元折算壹日。│
 │    │      │            │        │      │                │汽車駕照│                  │
 └──┴───┴──────┴────┴───┴────────┴────┴─────────┘
附表二（恐嚇危安罪部分）
 ┌──┬───┬──────┬─────────────────┬─────────┐
 │編號│被害人│犯罪時、地  │犯罪事實                          │主文              │
 ├──┼───┼──────┼─────────────────┼─────────┤
 │ 1  │蔡松霖│98年6月18日 │乙○○因不滿蔡松霖前債未清償竟再為│乙○○共同犯恐嚇危│
 │    │      │、高雄市旗津│借貸，竟夥同方子為共同基於恐嚇危害│害安全罪，處有期徒│
 │    │      │區○○○路  │安全之犯意聯絡，於接獲蔡松霖再次要│刑參月，如易科罰金│
 │    │      │924 巷5號附 │求借款之電話並約定於左列地點見面之│，以新臺幣壹仟元折│
 │    │      │近便利商店  │際，迨蔡松霖上車後，乙○○與方子  │算壹日。          │
 │    │      │            │基於恐嚇犯意，向蔡松霖恫稱：叫蔡松│                  │
 │    │      │            │霖及家人籌錢否則休想回家等語，使蔡│                  │
 │    │      │            │松霖心生畏懼，足生危害於自由安全。│                  │
 └──┴───┴──────┴─────────────────┴─────────┘

司法院資訊處製作；財團法人民間司法改革基金會備份。
